【裁判字號】    88,上更(一),24
【裁判日期】    890125
【裁判案由】    返還無權占有土地
【裁判全文】
臺灣高等法院臺南分院民事判決  八十八年度上更(一)字第二十四號  Ｊ
      上  訴  人  甲  ○  ○
                  丙  ○  ○
                  戊  ○  ○
                  丁  ○  ○
      右四人共同
      訴訟代理人  何  永  福  律師
      複代理人    奚  淑  芳  律師
                  歐  陽  謙  律師
      被上訴人    中國石油股份有限公司  設台北市○○路○段八十三號
      法定代理人  乙  ○  ○  住台北市○○路○段八十三號
      訴訟代理人  劉  榮  村  律師
      複代理人    林  芳  榮  律師
右當事人間請求返還無權占有土地事件，上訴人對於中華民國八十五年十二月十日臺
灣嘉義地方法院第一審判決（八十四年度訴字第六四○號）提起上訴，判決後，由最
高法院發回更審，本院判決如左：
      主      文
原判決廢棄。
被上訴人在第一審之訴及假執行之聲請均駁回。
第一、二審及發回前第三審訴訟費用由被上訴人負擔。
      事      實
甲、上訴人方面：
一、聲明：求為判決如主文所示。
二、陳述：除與第一審及發回前第二審判決記載相同者，予以引用外，另補稱略以：
（一）本件系爭租約係屬耕地租賃契約
１、系爭承租地之地目除其中三筆為林之外，其餘皆屬旱或田，顯然，系爭承租地係
    屬農地，本件屬租佃爭議，被上訴人未經向租佃爭議委員會聲請調解、調處，逕
    行起訴，其起訴不合程序。
２、被上訴人於八十八年八月二日提出之書件中：
（１）報告書第二條記載：「民國三十九年凍子腳廢礦之時，即有當地居民與退伍軍
      人，以『占耕』之事實要求承租」，所謂「占耕」當然係屬耕作承租地。
（２）依上訴人丁○○之先父趙媽教與被上訴人所訂租約，其上載明「種植種類為甘
      藷，收獲量八千台斤」，足見係屬定期收獲之農作物。
（３）被上訴人所提出「經濟部國營礦區執照」，就礦區所在地僅記載「中埔鄉凍子
      腳地方」，並未載明地段地號，故上述執照無法証明系爭耕地係屬上述執照所
      指之採礦區，何況縱使係採礦區，亦不影響農地之耕作。
（二）兩造在八十一年七月一日訂立「土地租賃契約書」前，上訴人丁○○及甲○○
      在系爭承租地上即有建物存在，該建物且於三十八年十一月二十九日經被上訴
      人認為合法在案。此事並有証人賴順興在鈞院佐証在案，足見被上訴人同意上
      訴人在系爭承租地上建蓋房子，茲因上述建物老舊不堪，影響上訴人住居及生
      命安全，且上訴人甲○○所有之建物又遭颱風催毀，無法住居使用，故上訴人
      始在原地整修建物，上訴人僅依原先老舊建物所占用之土地面積予以整建，並
      未擴大原先建物所使用之土地面積。職是，上訴人顯未違反上開租賃契約書第
      六條第五款規定。
（三）退一步言，縱使上訴人違反右述租賃契約書第六條第五款規定，然被上訴人並
      無契約終止權，理由如下：
（１）就丁○○與被上訴人所簽立為期一年之「土地租賃契約書」言，在八十一年十
      二月三十一日為止，兩造之定期租賃契約即告屆滿，自八十二年一月一日起上
      訴人繼續使用承租土地，而被上訴人仍同意上訴人承租，此有被上訴人於八十
      二年三月二十六日以苗栗三支郵局第七十號存証信函可資証明，因該信函載明
      「：：八十二年四月十五日前，將土地復舊，否則即依法訴究，同時終止台端
      對前開土地之承租權」，被上訴人在上述存証信函中即表示若上訴人於八十二
      年四月十五日以前將土地復舊，被上訴人即不會終止租賃契約，顯然，兩造自
      八十二年一月一日起仍有租賃關係，否則在八十一年十二月三十一日租賃期限
      屆滿後，被上訴人根本不必要表示終止租賃契約。兩造若無租賃關係，被上訴
      人何必再以存証信函表示若未於八十二年四月二十五日將土地復舊，將「同時
      終止：：土地承租權」？兩造既然自八十二年一月一日起仍有租賃關係，已如
      前述，是項租賃關係即屬民法第四百五十一條規定之不定期租賃關係，上訴人
      自不受八十一年七月一日簽立「土地租賃契約書」之拘束。又被上訴人須有土
      地法第一百十四條規定情形之一，始得終止租賃契約，今上訴人並未違反土地
      法第一百十四條規定，被上訴人依法並無終止契約之權利。
（２）就上訴人甲○○部分：
      被上訴人雖於八十一年十一月十一日以苗栗三支郵局第七十號存証信函，通知
      上訴人甲○○須「於八十一年十二月十五日前自動拆除建物，否則即依法訴究
      ，並終止台端在公司凍子腳段土地上之承租權」，然被上訴人並未確切表示何
      時終止契約，是上訴人甲○○自八十二年一月一日起繼續使用承租地，被上訴
      人在八十二年間又未明示反對，則兩造自八十二年一月一日起即有不定期租賃
      關係存在，今上訴人甲○○與上訴人丁○○相同，既未違反土地法第一百十四
      條規定，被上訴人亦無契約終止權。
（四）上訴人丁○○及甲○○自數十餘年前起，即在承租地上種植檳榔樹，被上訴人
      早已知悉此事，從未表示反對，並在八十二年一月一日以前，每年均與上訴人
      簽訂為期一年之「土地租賃契約書」，足見被上訴人同意上訴人種植上開檳榔
      樹，此事亦有証人賴順興之証詞可資佐証，上訴人既得在承租地上種植檳榔，
      則上訴人顯未違反租賃契約書第七條規定，縱使兩造租賃關係已經消滅，被上
      訴人不僅不得沒收上述農作物，上訴人對上述早已種植之農作物更有採收權，
      蓋上述農作物在數十餘年前即已種植，兩造又每一年度訂立一次契約，如上訴
      人有違約，何以被上訴人從未異議，被上訴人長期間未履行租約上之權利，且
      又同意與上訴人續訂租約，被上訴人是項行為，已足使上訴人信任其不欲履行
      沒收農作物之權利，是其在本事件行使租約上沒收之權利，顯已違反誠信原則
      而有權利失效之適用。
（五）再就兩造所簽訂「土地租賃契約書」之記載與實際情形比較言，上訴人丁○○
      所承租之十一筆土地，其面積與水上地政事務所繪製之複丈成果圖所載占用面
      積不同（有九筆承租地面積不符），上訴人甲○○所承租之三筆土地，其中地
      號十八號及十七號兩筆土地亦與上述複丈成果圖所載占用面積不符，被上訴人
      依據複丈成果圖請求上訴人交還承租地，顯無理由；即以丁○○所承租凍子腳
      段三一地號土地而論，兩造所訂租約書面積僅五三六平方公尺，被上訴人何得
      要求上訴人交還五四０平方公尺？是就所多出之四平方公尺既未在租約範圍，
      上訴人自無交還義務。
（六）系爭承租地於三十五年七月九日（第一次總登記）前，早已由上訴人丁○○及
      甲○○之祖先以所有人意思而占有及使用承租地，此有昭和十四年八月三十一
      日之家屋收益金額決定通知書在卷可稽，嗣於三十五年七月九日第一次總登記
      時，始登記所有人為「前帝國石油株式會社」，此由鈞院向水上地政事務所函
      調系爭土地登記簿謄本，並無凍子腳段三一地號土地登記文件即可証明，被上
      訴人雖於四十五年七月四日經變更為系爭土地所有權人名義，然係因本件上訴
      人先祖在日據時代不諳法律，以致未辦理土地總登記，事實上，系爭土地在日
      據時代確實為上訴人先祖所有，故依「地籍圖清理條例草案」﹕﹕人民如能提
      出証明，因未辦理地籍登記而被視為國有的土地，可申請還地或請求賠償，及
      目前實務見解，被上訴人請求返還承租地，亦無理由。
（七）就凍子腳段三二地號土地，在日據時期之所有人為陳秀英、陳足、陳含笑等三
      人所共有，土地所有人並非日本「帝國石油株式會社」，被上訴人根本並非所
      有人，是被上訴人自無權利依據民法第七百六十七條規定請求返還系爭土地。
三、證據：援用第一審及發回前第二審之證據方法。
乙、被上訴人方面：
一、聲明：求為判決：（一）上訴駁回。（二）第二審及發回前第三審訴訟費用由上
    訴人負擔。
二、陳述：除與第一審及發回前第二審判決記載相同者，予以引用外，另補稱略以：
（一）查系爭土地原為被上訴人油礦探勘用地，因尚無計劃開發使用，且該地為石頭
      區域，種植不易，大部分被當地住民種植竹木及檳榔樹，與其廢置不用，不如
      出租占用人，故與占用人訂立短期之租賃契約，約定租金以土地申報地價年息
      百分之七‧五計算，並非以收成作物為計租標準，並約定被上訴人如因業務需
      要，得隨時終止租約，有土地租賃契約書在卷可證。
（二）雖系爭土地有部分地目為「旱」，係因沿襲日據時代而來並未辦理地目變更，
      實際已非可供耕作之農地可比，而訂約之對象又不以具有自耕能力之農民為必
      要，故訂立契約時雙方均非以農地租賃之形式訂之，其本質上顯非耕地租賃可
      比。況丁○○承租之十四之一、八之二、三一地號等三筆土地，其地目為「林
      」，尤無耕地三七五減租條例之適用。
（三）本件起訴前被上訴人已向嘉義縣中埔鄉調解委員會調解過，亦足補租佃調解之
      不足，併予陳明。發回意旨拘泥於地目為田、旱，遽認係耕地租佃，實有誤會
      。
三、證據：除援用第一審及發回前第二審之證據方法外，另補提經濟部國營礦區執照
    、及國營石油、天然氣礦礦區圖影本各一件為證。
丙、本院依職權就兩造之爭議是否向當地租佃爭議委員會聲請調解、調處函查嘉羲縣
    中埔鄉公所。
      理      由
一、被上訴人起訴主張：原判決附表一所示坐落嘉義縣中埔鄉○○○段十七號等三筆
    土地及附表二所示同段八之二號等十一筆土地，均為伊所有，分別出租與上訴人
    甲○○、丁○○，期間自八十一年一月一日至同年十二月三十一日，租金依土地
    申報地價年息百分之七．五計算，於當年度七月三十日繳納，並約定乙方（即上
    訴人甲○○、丁○○）在承租土地內未經甲方（即被上訴人）同意興建任何建築
    物及擅自擴大使用面積者，甲方得隨時終止契約，倘甲方因而蒙受損失時，乙方
    應負全部賠償責任，乙方對承租地僅供當年收成作物用，不得改作其他用途及種
    植逾年收成之作物，如有私行耕種或在訂約前已私行種植年作物或任何地上物，
    於合約屆滿終止契約或收回自用解約時，乙方必須無條件將土地於屆期或接到通
    知二個月內交還被上訴人，並將地上物一併交由被上訴人處理，上訴人並各挽丙
    ○○及戊○○為連帶保證人，保證契約之履行。詎上訴人甲○○違約於八十一年
    十月間擅自在承租之嘉義縣中埔鄉○○○段旱十九號地上蓋建二樓房屋，上訴人
    丁○○於八十二年一月間在承租之同段十七號土地上，蓋建鋼筋混凝土磚造房屋
    ，並將附連空地舖以水泥，嚴重違反上開契約書第六條第五款之約定，在興建中
    經伊立即派員阻止，未予置理，繼續完工，伊所屬台灣油礦探勘總處乃分別於八
    十一年十一月十一日以台灣苗栗三支郵局第一六三號存證信函，及八十二年三月
    廿六日以同局第七十號存證信函分別通知終止租約各在案；嗣後伊復迭次以公函
    催告交還土地，並向嘉義縣中埔鄉調解委員會申請調解要求拆屋交地，上訴人等
    仍拒不交還，爰因租賃關係消滅請求返還租賃物；又上訴人承租之土地既已終止
    租約，仍占有系爭土地，伊受有相當租金之損害，上訴人丙○○、戊○○為連帶
    保證人，爰分別請求連帶給付如原判決附表三、四、五所示八十二年度及八十三
    年度之損害金，及自八十四年度起分別按每年新台幣（下同）一千二百七十八元
    二角及二萬九千九百八十八元二角九分計算之損害金，又系爭土地係屬礦區，已
    非耕地，不適用耕地三七五減租條例第二十六條，於起訴前應經調解、調處之規
    定等語。
二、上訴人甲○○、丁○○則以：兩造在八十一年七月一日訂立「土地租賃契約書」
    前，伊二人在系爭承租土地上即有建物存在，該建物且於三十八年十一月二十九
    日經被上訴人認為合法在案，足見被上訴人同意伊等在系爭承租地上建蓋房子，
    茲因上述建物老舊不堪，影響上訴人住居及生命安全，且上訴人甲○○所有之建
    物又遭颱風摧毀，無法住居使用，始在原地上整修建物，伊等僅依原先老舊所占
    之土地面積予以整建，並未擴大建物所使用之土地面積，顯未違反上開租賃契約
    書第六條第五款規定；縱認伊等違反右述租賃契約書第六條第五款規定，然伊等
    與被上訴人所簽立為期一年之「土地租賃契約書」，至八十一年十二月三十一日
    為止，租期屆滿，自八十二年一月一日起伊等仍繼續使用承租土地，而被上訴人
    仍同意伊等承租，是項租賃關係即屬民法第四百五十一條之不定期租賃，伊等自
    不受八十一年七月一日所簽立「土地租賃契約書」之拘束，被上訴人必須依土地
    法第一百十四條規定始得終止租約，今伊等並未違反土地法第一百十四條規定，
    故被上訴人依法並無終止契約之權利；又伊二人自十餘年前起，即在承租地上種
    植檳榔樹，被上訴人早已知悉此事，並在八十二年一月一日以前，每年均與伊等
    簽訂為期一年之「土地租賃契約書」，足見被上訴人同意伊等種植上開檳榔樹，
    伊等既得承租地上種植檳榔，顯未違反租賃契約書第七條規定，縱使兩造租賃關
    係已經消滅，被上訴人不僅不得沒收上述農作物，伊等對上述早已種植之農作物
    更有採收權；另依兩造所簽訂之「土地租賃契約書」言，上訴人丁○○所承租之
    十一筆土地，其面積與水上地政事務所繪製之複丈成果圖所載占用面積不同（有
    九筆承租地面積不符），被告甲○○所承租之三筆土地，其中地號十七及十八號
    兩筆土地亦與上述複丈成果圖所載占用面積不符，被上訴人依據複丈成果圖請求
    伊二人交還承租地顯無理由，且本件係屬租佃爭議，被上訴人未經向租佃爭議委
    員會聲請調解、調處，逕行起訴，其起訴不合程序；上訴人丙○○、戊○○則以
    ：伊等雖為保證人，然保證期間僅在八十一年一月一日至八十一年十二月三十一
    日為止，從八十二年一月一日起即無保證責任，被上訴人請求伊等給付自八十二
    年一月一日起之租金與損害金實乏依據等語，資為抗辯。
三、按耕地租用，係指以自任耕作為目的，約定支付地租使用他人之農地者而言，土
    地法第一百零六條第一項定有明文，所稱農地參照同條第二項之立法精神應包括
    漁地及牧地在內  (最高法院八十八年度台上字第一號判例意旨參照)。而所謂耕
    作，指目的在定期（按季、按年）收穫而施人工於他人農地以栽培農作物而言。
    查：
（１）本件被上訴人主張系爭土地為其所有，分別出租與上訴人甲○○、丁○○，期
      間自八十一年一月一日至同年十二月三十一日，租金依土地申報地價年息百分
      之七．五計算，於七月三十日繳納，並約定乙方（即上訴人甲○○、丁○○）
      在承租土地內未經甲方（即被上訴人）同意興建任何建築物及擅自擴大使用面
      積者，甲方得隨時終止契約，倘甲方因而蒙受損失時，乙方應負全部賠償責任
      ，乙方對承租地僅供當年收成作物用，不得改作其他用途及種植逾年收成之作
      物，如有私行耕種或在訂約前已私行種植年作物或任何地上物，於合約屆滿終
      止契約或收回自用解約時，乙方必須無條件將土地於屆期或接到通知二個月內
      交還被上訴人，並將地上物一併交由被上訴人處理，上訴人並各挽丙○○及戊
      ○○為連帶保證人保證契約之履行等情，業據被上訴人於原審提出為兩造所不
      爭之系爭土地租賃契約書在卷可參（原審卷第八頁至第十三頁）。
（２）再上訴人甲○○承租如原判決附表一所示土地三筆，地目均為旱，編定使用種
      類為山坡地保育區農牧用地；上訴人丁○○承租如原判決附表二所示土地十一
      筆，其中除編號三（十四之一地號）、八（三一地號）部分土地，其地目編定
      為：林，惟編定使用種類則為山坡地保育區農牧用地，另編號一（八之二地號
      ）部分土地，地目編定為林，編定使用種類為林業用地外，餘均為「田」或「
      旱」，編定使用種類則均為山坡地保育區農牧用地者，除有前開土地租賃契約
      書之記載外，且有被上訴人於本院前審提出系爭土地登記簿謄本在卷（本院前
      審八十六年度上字第一一六號卷證物袋）可按，是則就上訴人甲○○承租三筆
      土地及上訴人丁○○承租十一筆土地，除原判決附表二編號一（八之二地號）
      土地外，依首開最高法院判例意旨，均係農地，兩造間並就系爭農地簽訂土地
      租賃契約，承租人即上訴人甲○○、丁○○得於系爭農地上分別耕作當年收成
      作物，不得改作其他用途及種植逾年收成之作物，並依土地申報地價年息百分
      之七．五計算，給付租金，足見上訴人甲○○、丁○○分別與被上訴人簽訂之
      系爭土地租賃契約，其目的均在收成當年度耕作之作物，而為栽培農作物，就
      上訴人甲○○部分，兩造所簽訂之系爭土地租賃契約自係為耕地租用契約甚明
      ；至於上訴人丁○○部分，其承租之原判決附表二之系爭十一筆土地中，八之
      二地號土地，雖非農地，惟其面積僅為零點四八五０公頃，占全部承租面積（
      一點八九三二公頃）之四分之一而已，且兩造就系爭土地簽訂租賃契約目的既
      在收成當年度耕作之作物，而為栽培農作物，苟無法使用完整土地，當無法達
      成栽培農作物目標，是就租賃契約之完整性言，仍應認為全部契約為耕地租賃
      契約。
（３）被上訴人主張系爭土地租賃契約並非以收成作物為計租標準，並非耕地租用契
      約云云，乃誤認耕地租用契約必以收成作物計租標準，尚無足採。
（４）至於系爭土地租賃契約雖未經依耕地三七五減租條例第六條第一項規定向主管
      機關登記，惟該條項係為保護佃農及謀舉證上便利而設，非謂凡租約之訂立、
      變更、終止或換訂，須經登記，始能生效（最高法院五十一年度台上字第二六
      二九號著有判例），系爭土地租賃契約雖未經登記，仍不失為耕地租士契約性
      質，而有耕地三七五減租條例之適用。
四、被上訴人雖另抗辯系爭土地業經編定為礦區，已非耕地云云，並提出被上訴人提
    出經濟部國營礦區執照、及國營石油、天然氣礦礦區圖影本各一件為證，惟為上
    訴人否認，且縱屬礦區，除礦業權人得為探礦、採礦及其附選礦、煉礦之事業外
    ，於不影響礦業目的下，非不得由他人承租供農耕之用，參之耕地三七五減租條
    例並未排除礦區內農地租賃之適用，是則系爭農地租賃爭議仍有耕地三七五減租
    條例適用自不待言。
五、再按租佃爭議案件非經調解、調處，不得起訴；又稱調解、調處者，係指由當地
    鄉（鎮、市、區）公所耕地租佃委員會調解；調解不成立者，應由直轄市或縣（
    市）政府耕地租佃委員會調處者而言。此觀諸耕地三七五減租條例第二十六條第
    一項、第二項之規定自明。本件係屬耕地租用契約，被上訴人起訴主張上訴人有
    何違約及終止租約情事，而請求返還租賃物及給付相當租金之損害金，均係就系
    爭耕地租約事項而為爭執，核係租佃爭議。惟被上訴人並未向當地當地嘉義縣中
    埔鄉公所耕地租佃委員會聲請調解，於調解不成立時，再嘉義縣政府耕地租佃委
    員會調處，僅由被上訴人於八十三年八月間，向嘉義縣中埔鄉調解委員會（非耕
    地租佃委員會）聲請調解不成立者，除據被上訴人自承外，並經本院函查嘉羲縣
    中埔鄉公所結果，經該鄉公所檢送該鄉調解委員會八十三年民刑調字第九十號調
    解事件宗宗在卷可參，是則本件租佃爭議未經耕地租佃委員會依法調解、調處，
    被上訴人逕行起訴，其起訴不備法定程序，於法未合。再耕地租佃委員會係依據
    耕地三七五減租條例第三條規定設立，此與鄉、鎮、市公所依據鄉鎮市調解條例
    ，設置調解委員會，辦理民事事件、告訴乃論之刑事事件等調解事項者不同，考
    其立法理由，乃耕地租佃委員會專責租佃事項，有利於租佃爭議案件之了解、解
    決，是則耕地租佃委員會調解、調處之功能，當非鄉、鎮、市公所依據鄉鎮市調
    解條例，設置調解委員會所得取代，有關租佃爭議案件，仍非經耕地租佃委員會
    調解、調處，不得起訴，被上訴人主張本件起訴前被上訴人已向嘉義縣中埔鄉調
    解委員會調解過，已足補租佃調解之不足云云，尚有誤會。是被上訴人就租佃爭
    議案件，未經耕地租佃委員會依法調解、調處，逕行起訴，其起訴不備法定程序
    ，難認為合法，原審未遑詳查，遽為實體上被上訴人勝訴之判決，並依兩造之聲
    請，分別酌定擔保金額為准免假執行之宣告，即欠允當。上訴人上訴意旨，求予
    廢棄原判決，非無理由，爰由本院予以廢棄改判如主文第二項所示。
六、本件事證已臻明確，兩造其餘攻擊防禦方法之陳述，與判決結果並無影響，爰不
    一一論述，併此敘明。
七、據上論結，本件上訴為有理由，依民事訴訟法第四百五十條、第七十八條，判決
    如主文。
中      華      民      國    八十九    年      一      月    二十五    日
                                    臺灣高等法院臺南分院民事第二庭
~B1審判長法官  吳    志    誠
~B2      法官  葉    居    正
~B3      法官  李    文    賢
右為正本係照原本作成。
如對本判決上訴，須於判決送達後二十日內向本院提出上訴狀，其未表明上訴理由者
，應於上訴後二十日內向本院提出上訴理由書。
中      華      民      國    八十九    年      一      月    二十七    日
~B法院書記官  劉    清    洪


司法院資訊處製作；財團法人民間司法改革基金會備份。
